---
title: "SOK-1301, Forelesning 6 - Inntektsulikhet i Troms 2015 - løsning"
author: Derek J. Clark
format:
  pdf: default
editor: visual
---

# Inntektsulikhet i Troms fylke, 2015

Her skal vi se på skattetall for Troms fylke fra 2015.

```{r}
warnings=FALSE

library(tidyverse)
library(gglorenz)
#| label: last inn data fra Troms

rm(list=ls())

suppressMessages(library(tidyverse))

url <- "https://raw.githubusercontent.com/uit-sok-1301-h26/uit-sok-1301-h26.github.io/refs/heads/main/data/skatt_troms_2015.RDS"

skatt_troms_2015 <- url %>%
  url() %>%
  gzcon() %>% 
  readRDS()

```

Plott 100 persentiler for å vise inntektsfordelingen. Vi bruker `ntile(inntekt,100)` for å gruppere i 100 grupper etter inntekt, så beregner vi gjennomsnittet.

```{r}
df <- skatt_troms_2015 %>%
  mutate(Persentil = ntile(inntekt, 100)) %>%
  group_by(Persentil) %>%
  summarise(
    inntekt_fr_skatt = mean(inntekt, na.rm = TRUE)
  )

df
```

```{r}
#| label: persentil plott fr skatt


df %>% 
  ggplot(aes(x=Persentil,y=inntekt_fr_skatt/1000)) +
  geom_col()+
  labs (title = "Inntektsfordeling i Troms 2015 (før skatt)",
        y = "Inntekt (1000kr)", x= "Persentil")+
  theme_minimal()
  

```

# Oppgave - ulikhet i Tromsø kommune i 2015

1.  Installer pakken `gglorenz` .

2.  Lag et datasett fra `skatt_troms_2015` hvor du trekker ut verdier for Tromsø kommune (i 2015 hadde Tromsø kommunenummer 1902).

3.  Bruk `gglorenz` til å tegne en Lorenz-kurve for Tromsø i 2015 basert på inntekt (før skatt), og beregne Gini-koeffisienten.

```{r}
tromso <- skatt_troms_2015 %>%
  filter(kommnr == 1902)

tromso %>% 
  ggplot(aes(inntekt)) +
  stat_lorenz() + # fra gglorenz
  coord_fixed() + # ggplot2 samme skale på x- og y-aksen
  geom_abline(linetype = "dashed") +
  theme_minimal() +
  labs(x = "Andel av befolkningen",
       y = "Andel av inntekt",
       title = "Lorenz-kurve og Ginikoeffisienten for Tromsø, 2015",
       subtitle = "Inntekt før skatt") +
  annotate_ineq(tromso$inntekt) # fra gglorenz

```

4.  Lag en ny variabel for inntekt etter skatt.
5.  Tegne en Lorenz-kurve for Tromsø i 2015 basert på inntekt etter skatt, og beregne Gini-koeffisienten.

```{r}
tromso <- tromso %>%
  mutate(inntekt_etter_skatt = inntekt - skatt) 

tromso %>% 
  ggplot(aes(inntekt_etter_skatt)) +
  stat_lorenz() + 
  coord_fixed() +
  geom_abline(linetype = "dashed") +
  theme_minimal() +
  labs(x = "Andel av befolkningen",
       y = "Andel av inntekt",
       title = "Lorenz-kurve og Ginikoeffisienten for Tromsø, 2015",
       subtitle = "Inntekt etter skatt") +
  annotate_ineq(tromso$inntekt_etter_skatt) 
```

6.  Hvorfor funket dette ikke?
7.  Rett opp feilen og tegn/beregn på nytt.

```{r}
tromso <- tromso %>%
  filter(inntekt_etter_skatt > 0)

tromso %>% 
  ggplot(aes(inntekt_etter_skatt)) +
  stat_lorenz() +
  coord_fixed() +
  geom_abline(linetype = "dashed") +
  theme_minimal() +
  labs(x = "Andel av befolkningen",
   y = "Andel av inntekt",
   title = "Lorenz-kurve og Ginikoeffisienten for Tromsø, 2015",
   subtitle = "Inntekt etter skatt") +
  annotate_ineq(tromso$inntekt_etter_skatt)


```

8.  Hvilke konklusjoner kan du trekke fra din analyse?

At Gini reduseres etter skatt viser at skattesystemet i Norge har en omfordelende effekt. Forskjellen mellom 0,47 og 0,39 inidkerer at skattepolitikken har en viss utjevnende virkning.

Denne analysen er basert på data på individer. I sine beregninger av Gini, justerer SSB for husholdningens størrelse og sammensetning. De som bor i studenthusholdninger er også utelatt fra SSB sine beregninger, men vi har ikke slik informasjon i vårt datasett.

.
